臺灣高等法院臺中分院民事判決
110年度上字第377號
上  訴  人  林成    
訴訟代理人  韓銘峰律師
            林郁芸律師 
被上訴人    林振仁  

            林振中  
            林邦雄  
            林子賢  

            林瑤舜  

            林昆徵  
            林士櫻  

共     同
訴訟代理人  黃仕勳律師
被上訴人    陳進明  

            林主恩  
上列當事人間分割共有物事件，上訴人對於中華民國110年6月30
日臺灣臺中地方法院108年度訴字第2145號第一審判決提起上訴
，本院於110年11月24日言詞辯論終結，判決如下：
    主  文
上訴駁回。
第二審訴訟費用由兩造依附表一㈠至㈢所示比例負擔。
    事實及理由
壹、程序方面：
    被上訴人陳進明、陳主恩經合法通知，未於言詞辯論期日到
    場，且核無民事訴訟法第386條各款所列情形，爰依同法第4
    63條準用第385條第1項前段規定，依上訴人之聲請，由其一
    造辯論而為判決。
貳、訴訟要旨：
一、上訴人主張：坐落臺中市○○區○○段000 ○00000 ○000○000○00
    000地號土地（以下合稱系爭土地），為兩造分別依附表一㈠
    、㈡、㈢所示應有部分比例維持共有。系爭土
    地並無因物之使用目的或依契約不能分割之情事，因兩造不
    能協議分割等情，爰依民法第823、824條規定，訴請裁判分
    割，並各就相毗鄰之386地號與386-5地號土地、455地號與4
    56地號土地合併分割。又系爭土地歷年來均由上訴人依三七
    五租約耕作，上訴人與系爭土地有強烈之感情與依存關係，
　　而被上訴人與系爭土地之關聯性甚低，考量系爭土地之使用
    現況、經濟效用等情，自以將系爭土地分歸上訴人單獨取得
    ，並補償金錢予其他共有人之分割方法為適當。倘認不宜由
    上訴人單獨取得，則應予變價分割等語。並聲明求為將386
    地號與386-5地號土地合併分割、455地號與456地號土地合
    併分割，並與386-6地號土地，均分歸上訴人取得，由上訴
    人補償價額予其他共有人之判決。
二、被上訴人方面：
　㈠被上訴人林振仁、林振中、林邦雄、林子賢、林瑤舜、林昆
    徵、林士櫻（下稱林振仁等7 人）主張：系爭土地為林家祖
    產，林家土地一向放租佃農耕作，政府土地改革以來，部分
    土地經徵收放領，只保留部分土地以三七五租約放租，致親
    族成員在各行各業發展，四處散落，祖產成為維繫親族成員
    之紐帶，伊等基於維護親族間向心力及感情，希望繼續共有
    系爭土地，而上訴人係於96年間因行使系爭土地之耕地承租
    人優先購買權而成為共有人，且其應有部分比例僅佔約5.2%
    ，若由上訴人取得全部系爭土地所有權，其他共有人取得償
    金，無異認同其得以承租人身分強迫地主即其他共有人出賣
    土地，實非合理。又386地號與386-5地號土地、455地號與4
    56地號土地合併分割，共有人均受原物分配並無困難，將原
    判決附圖所示編號A1部分分歸伊等共有，A2、A3部分分別分
    歸陳進明、上訴人取得，各共有人分得部分均面臨路寬39米
    之中華路，且面寬均超過4公尺；另編號B1部分分歸伊等共
    有，B2、B3部分分別分歸林主恩、上訴人取得，各共有人分
    得部分均面臨4米寬之中山二路二段542巷道路，面寬亦均超
    過4公尺，該等土地將來如變成建築用地，各共有人分得部
    分均能興建房屋，應屬適宜之方割分案。至於386-6地號土
    地，應分歸伊等取得，並以金錢補償予其他共有人等語。
  ㈡被上訴人陳進明未於本院言詞辯論期日到庭，惟前陳述略以
    ：伊共有之386、386-5地號土地合併分割後，如採原物分割
    ，因伊共有比例不高，土地上又有三七五租約，不利利用，
    故為達地盡其利效果，且對雙方不致有所偏頗，應以變價分
    割為適當等語。
  ㈢被上訴人林主恩未於本院言詞辯論期日到庭，惟前於原審到
    庭陳稱：同意林振仁等7 人所提分割方案等語。　　
參、原審判決依林振仁等7 人之主張，將386與386-5地號土地、
    455與456地號土地各合併分割，並分割如原判決附圖所示，
    編號A1、B1土地分歸林振仁等7 人取得，按原判決附表二所
    示應有部分之比例繼續維持共有；編號A2、A3土地分別分歸
    陳進明、上訴人取得；編號B2、B3土地分別分歸林主恩、上
    訴人取得。另386-6地號土地分歸林振仁等7 人取得，按原
    判決附表二所示應有部分之比例繼續維持共有，並補償上訴
    人與林主恩各新臺幣（下同）419,277元。上訴人不服，提
    起上訴，並上訴聲明：一、原判決廢棄。二、386 與386-5 
    地號土地應分歸上訴人取得，並由上訴人補償價額予其他共
    有人。三、455 與456 地號土地應分歸上訴人取得，並由上
    訴人補償價額予其他共有人。四、386-6地號土地應分歸上
    訴人取得，並由上訴人補償價額予其他共有人。林振仁等7 
    人則答辯聲明：上訴駁回。
肆、得心證之理由：
一、按共有物除法令另有規定，或因物之使用目的不能分割，或
    契約訂有不分割之期限者外，各共有人得隨時請求分割。民
    法第823 條第1 項定有明文。又共有人相同之數不動產，除
    法令另有規定外，共有人得請求合併分割。民法第824 條第
    5 項定有明文。查系爭土地為兩造分別依附表一㈠、㈡、㈢所
    示應有部分比例維持共有之土地，且386與386-5地號土地為
    共有人相同之相毗鄰土地，455與456地號土地亦為共有人相
    同之相毗鄰土地。又系爭土地屬台中港特定計畫農業區及道
    路用地，均為都市計畫區土地，非屬農業發展條例所稱「耕
    地」，無該條例規定之分割限制，而無依土地之使用目的或
    法令規定不能分割之情事，兩造亦無不得分割之約定，各共
    有人復無法達成分割協議等情，有土地登記第三類謄本、地
    籍圖謄本、臺中市龍井地政事務所108 年7 月26日龍地二字
    第1080005051號函、土地謄本、臺中市政府都市發展局108 
    年8 月1 日中市都測字第1080129963號函、臺中市政府地政
    局108 年8 月6 日中市地劃一字第1080026641號函及臺中市
    龍井區都市計畫土地使用分區（或公共設施用地）證明書可
    稽（見原審卷一第27-57、000 -000、191 、197 頁），並
    為兩造所不爭執，則上訴人依前揭規定，訴請裁判分割系爭
    土地（就386與386-5地號土地、455與456地號土地均合併分
    割），即屬有據。
二、次按法院依共有人之請求分割共有物時，得命為下列之分配
    ：㈠以原物分配於各共有人。但各共有人均受原物之分配顯
    有困難者，得將原物分配於部分共有人。㈡原物分配顯有困
    難時，得變賣共有物，以價金分配於各共有人；或以原物之
    一部分分配於各共有人，他部分變賣，以價金分配於各共有
    人；以原物為分配時，如共有人中有未受分配，或不能按其
    應有部分受分配者，得以金錢補償之；以原物為分配時，因
    共有人之利益或其他必要情形，得就共有物之一部分仍維持
    共有，民法第824條第2項至4項定有明文。而法院為裁判分
    割時，應衡酌共有物之性質、價格、使用情形、經濟效用、
    公共利益，全體或多數共有人之意願、利益等因素，並兼顧
    公平之原則。若原則上認原物分配對全體或多數共有人有利
    ，需先就原物分配，必於原物分配有困難者始予變賣，以價
    金分配於各共有人。準此，裁判分割共有物，必須以原物分
    割為原則，兼顧各共有人使用現況及利益平衡，酌留通路，
    務使共有物之經濟效用於分割後，獲得最大之效益。又按分
    割共有物以消滅共有關係為目的，法院裁判分割共有土地時
    ，除該土地內，有部分土地因使用目的不能分割（如為道路
    ）或部分共有人仍願維持共有關係，或部分當事人因繼承關
    係須就分得之土地保持公同共有者外，應將土地分配於各共
    有人單獨所有（最高法院76年度台上字第2549號判決參照）
    。經查：
  ㈠系爭土地自62年間起均已依耕地三七五減租條例出租予上訴
    人及訴外人０００、０００、０００等4 人，有臺灣省臺中縣私有耕
    地租約書（下稱耕地三七五租約）附卷可稽（見原審卷一第
    27至65頁），並為兩造所不爭執。而系爭土地現況均由上訴
    人種植稻田，無任何地上物；系爭386與386-5地號土地相毗
    鄰，面積合計1,368平方公尺，東側正臨39米寬之中華路二
    段，臨路面寬為26.34平方公尺，土地深度為52.85公尺，地
    形方正，地勢與中華路面有高低落差情形外，整體地勢相當
    平坦；另系爭455與456地號土地相毗鄰，面積合計5,866平
    方公尺，西側臨接4米寬之中山路二段542巷，臨路面寬為48
    .88公尺，土地深度為119.46公尺，地形方整，地勢平坦；3
    86-6地號土地地處386與386-5地號土地對街，面積739平方
    公尺，西側正臨39米寬之中華路二段，東側臨接4米寬之中
    山路一段271巷，為前後臨路之農地，臨路面寬26.65平方公
    尺，土地深度29.64公尺，地形方正，地勢與中華路面有高
    低落差情形外，整體地勢相當平坦等情，業經原審會同兩造
    至現場勘驗屬實，製有勘驗筆錄及現場照片可憑（見原審卷
    一第251至257頁），並有宇誠不動產估價師事務所出具之不
    動產估價報告書（下稱估價報告）所附地籍示意圖、空照示
    意圖、現況照片及土地第三類登記謄本可按（見估價報告書
    第20-23頁）。
  ㈡依前述系爭土地之面積、地形、使用現況，足見系爭土地採
    原物分割並無困難，自不得採變價分割方式分割。上訴人雖
    以其已依耕地三七五租約在系爭土地上耕作數十年，其餘共
    有人並未使用系爭土地，而主張將系爭土地全部分歸其取得
    。惟上訴人係於96年7月24日經由法院拍賣程序因行使承租
    人之優先承購權，而拍定取得系爭土地之應有部分（見原審
    卷一第27-55頁、本院卷第126頁），但從上訴人自62年間即
    因耕地三七五租約在系爭土地上耕作迄今觀之（見本院卷第
    115頁），可見上訴人就系爭土地之占有使用，核係基於耕
    地三七五租約之使用收益權，而與其是否為共有人無涉。另
    所有權之移轉不破除租賃權之原則，分割共有物之結果，並
    不影響租賃權，系爭土地分割後，耕地三七五租約仍存於分
    割後之各該土地上，對上訴人之使用收益不生影響，倘日後
    上訴人與分割後土地所有人間就耕作事宜有所爭執，仍得依
    耕地三七五租約之約定及相關法律規定主張權利，與系爭土
    地如何分割無涉，自無從將之作為採取何分割方案之判斷因
    素。再系爭土地為林振仁等7 人繼承所得之祖產，林振仁等
    7 人就系爭土地之應有部分比例合計將近百分之90，而上訴
    人就系爭土地之應有部分比例各僅約百分之5，陳進明就386
    、386-5地號土地之應有部分比例約百分之5，林主恩就455
    、456、386-6地號土地之應有部分比例亦各約百分之5 （詳
    見附表一所示），如單純僅以土地使用現況即將系爭土地分
    歸上訴人所有，雖可節省上訴人之農業成本，避免租賃爭議
    ，然此不僅無視其他多數共有人將來於租約終止後仍可使用
    系爭土地之效用，且無異罔顧其他多數共有人之意願，強令
    渠等讓售土地之應有部分，顯有失公允，亦不符合全體共有
    人最大利益。是上訴人主張之分割方案，自不足採。
　㈢關於386與386-5地號、455與456地號土地之方割方法：
　1.林振仁等7 人主張系爭土地為其等繼承所得之林家祖產，希
    望繼續維持共有，以維持親族向心力與感情等語。而依林振
    仁等7 人主張之原判決附圖所示方案，386地號（合併自386
    、386-5地號）土地分割後之編號A1、A2、A3各筆土地地形
    方正完整，並均臨接39米寬道路（即中華路2 段）；而455
    地號（合併自455、456地號）土地分割後之編號B1、B2、B3
    各筆土地地形亦屬完整，並均臨接4米巷道（即中山路2 路2
     段542 巷），其對外聯絡通路方便，一般汽機車及農用機
    械進出均不成問題（見鑑定報告第20-21頁），且已考量各
    共有人分割前應有部分面積，而林主恩亦同意採行該分割方
    案，自可兼顧全體共有人均受原物分配之公平性及多數共有
    人之意願。又編號A1、B1土地，面積分別為1,226平方公尺
    、5,254平方公尺，均分歸林振仁等7 人繼續維持共有，有
    利日後土地再行規劃整合運用，而發揮該部分土地最大經濟
    效用。而編號A2、A3土地（面積均為71平方公尺）分別分歸
    陳進明、上訴人取得，因該部分土地臨路寬度均為4公尺、
    深度超過16公尺，符合臺中市畸零地使用自治條例第4條一
    般建築用地規定，不致成為畸零地；編號B2、B3土地（面積
    均為306平方公尺）分別分歸林主恩、上訴人取得，該部分
    土地臨路寬度亦均為4公尺、深度超過12公尺，符合上開一
    般建築用地規定，不致成為畸零地，則無論其等分割後是否
    實際使用土地，均得以規劃安排，且倘日後此部分土地欲開
    發變更建築用地，亦得興建房屋，而無不利於耕作或利用之
    情事。可見原判決附圖所示方案確屬兼顧兩造全體共有人之
    利益，符合多數共有人意見，並有利於日後整體規劃利用，
    而為公平分割方法。
  2.又原判決附圖所示分割方案，編號A1、A2、A3、B1、B2、B3
    土地均臨路得以對外通行，亦無高度開發使用，各部分土地
    之利用效益相當，上訴人、林振仁等7 人、林主恩及陳進明
　　均同意就原判決附圖所示分割方案互不找補（見原審卷二第
    234 、246 頁），則就原判決附圖所示分割方案自毋庸命為
    金錢之補償。
  ㈣關於386-6地號土地之方割方法：
　1.系爭386-6 地號土地，面積為739 平方公尺，上訴人、林主
    恩之應有部分各僅為263905分之13749 ，如按共有人應有部
    分比例為分割，上訴人與林主恩可得分配之土地面積僅各約
    38.5平方公尺（約11.65 坪），不論作為耕地或日後開發變
    更建築用地，均難以為通常之使用，並有減損其價值之虞。
    則為避免土地細分造成日後開發利用上之困難，降低土地使
    用價值，無法發揮該土地之經濟效益，自不宜依共有人應有
    部分比例再予細分。爰審酌林振仁等7 人強烈表達該土地係
    屬繼承所得之祖產，希望能保有該土地，並繼續維持共有，
    以維持親族向心力與感情等情，足見該土地所彰顯之意義，
    除其實際上土地之價值外，對林振仁等7 人而言更有先人留
    予後代子孫房產之傳承意味，且林振仁等7 人之應有部分比
    例合計將近百分之90，將386-6地號土地原物分配於部分共
    有人即林振仁等7 人按其等應有部分繼續維持共有，而上訴
    人及林主恩因此未受分配，則由林振仁等7 人予以金錢補償
    之分割方案，兼衡該土地對林振仁等7 人之情感上之價值及
    利益，且有利於土地日後能充分整合利用，符合該土地之經
    濟效用，應為最妥適之分割方案。至於上訴人於該土地上之
    耕地三七五租約，並非不能由分割後之共有人即林振仁等7 
    人承受該租約，尚與本件之分割方法無涉，併此敘明。
  2.又按以原物為分配時，如共有人中，有不能按其應有部分受
    分配者，得以金錢補償之，為民法第824條第3項所明定。故
    以原物為分配時，各共有人是否應為補償或受補償，均應以
    其所受分配者，是否已逾或少於其應有部分為斷，且補償金
    額之多寡，亦應以應有部分為計算之標準。查系爭386-6地
    號土地經原審囑託宇誠不動產估價師事務所，鑑定各共有人
    分得土地價值及應相互找補之金額為若干？經該所鑑價結果
　　，認上訴人、林主恩就386-6 地號土地權利價值均為419,27
    7 元，有估價報告在卷可參。審之上開估價報告乃該事務所
    依不動產估價技術規則相關規定，派員實地勘查，並考量各
    項影響價格之一般、區域、個別因素，及該區域之不動產市
    場供需情形進行分析及調整，採用比較法進行評估，而作成
    鑑定報告，核屬客觀可採。爰審酌該鑑定意見，認林振仁等
    7 人應補償上訴人、林主恩之金額各為419,277 元。
伍、綜上所述，上訴人依民法第823、824條規定，請求裁判分割
    系爭土地（就386與386-5地號土地、455與456地號土地均合
    併分割），為有理由。本院審酌系爭土地使用現況、共有物
    之性質、各共有人分得土地之地形、位置、多數共有人之意
    願及分割後共有人間價值之平衡、系爭土地經濟價值等一切
    情狀，認系爭土地應採之方割方法為：就系爭386與386-5地
    號土地、系爭455與456地號土地部分，原判決附圖所示編號
    A1、B1土地分歸林振仁等7 人取得，按原判決附表二所示應
    有部分之比例繼續維持共有；編號A2、A3土地分別分歸陳進
    明、上訴人取得；編號編號B2、B3土地分別分歸林主恩、上
    訴人取得。另386-6地號土地分歸林振仁等7 人取得，按原
    判決附表二所示應有部分之比例繼續維持共有，並補償上訴
    人與林主恩各419,277元。原審依此方割方法為判決，核其
    認事用法並無不當，上訴意旨仍執前詞指摘原判決所採分割
    方案不適當，求予將原判決廢棄改判，核屬無據，本件上訴
    無理由，應予駁回。
陸、本件事證已臻明確，兩造其餘主張及舉證，核與判決結果無
    影響，毋庸逐一論述，又本件為分割共有物之事件，分割之
    結果共有人全體均同受其利益，各共有人之攻擊防禦及分割
    方案均屬維護權益所必要，倘由敗訴之一造負擔，顯有失公
    平，故應由全體共有人按應有部分比例分擔，併此敘明。
柒、據上論結，本件上訴為無理由，爰判決如主文。
中　　華　　民　　國　　110 　年　　12　　月　　8 　　日
        　　    民事第四庭    審判長法　官  林慧貞
　　　　　　　　　　　　　　        法　官  莊嘉蕙
　　　　　　　　　　　　　　　      法　官  劉惠娟
正本係照原本作成。       
如不服本判決，應於收受送達後20日內向本院提出上訴書狀，其
未表明上訴理由者，應於提出上訴後20日內向本院補提理由書狀
（均須按他造當事人之人數附繕本）。因疫情而遲誤不變期間，
得向法院聲請回復原狀。
上訴時應提出委任律師或具有律師資格之人之委任狀；委任有律
師資格者，另應附具律師資格證書及釋明委任人與受任人有民事
訴訟法第四百六十六條之一第一項但書或第二項所定關係之釋明
文書影本。如委任律師提起上訴，應一併繳納上訴裁判費。

                                    書記官  陳文明

中　　華　　民　　國　　110 　年　　12　　月　　8 　　日





附表一
㈠：
共有人     臺中市龍井區中山段   386地號土地應有部分 386-5地號土地應有部分 林振仁 9758/52781 9758/52781 林振中 9758/52781 9758/52781 林邦雄 9758/52781 9758/52781 林子賢 13749/263905 13749/263905 林瑤舜 9758/52781 9758/52781 林成 13749/263905 13749/263905 陳進明 13749/263905 13749/263905 林昆徵 27498/527810 27498/527810 林士櫻 27498/527810 27498/527810 

㈡：
共有人        臺中市龍井區中山段   455地號土地應有部分 456地號土地應有部分 林振仁 9758/52781 9758/52781 林振中 9758/52781 9758/52781 林邦雄 9758/52781 9758/52781 林子賢 13749/263905 13749/263905 林瑤舜 9758/52781 9758/52781 林成 13749/263905 13749/263905 林主恩 13749/263905 13749/263905 林昆徵 27498/527810 27498/527810 林士櫻 27498/527810 27498/527810 


㈢：
共有人 臺中市○○區○○段00000地號土地應有部分 林振仁 9758/52781 林振中 9758/52781 林邦雄 9758/52781 林子賢 13749/263905 林瑤舜 9758/52781 林成 13749/263905 林主恩 13749/263905 林昆徵 27498/527810 林士櫻 27498/527810